ACORDAO-COMPLETO-2545570

ACÓRDÃO 4485/2022 ATA 27/2022 - PRIMEIRA CÂMARA

VISTOS, relatados e discutidos estes autos de tomada de contas especial em desfavor do Sr. Hélio Ramos Lima, prefeito de Mirante/BA na gestão de 1º/1/2013 a 31/12/2016, em virtude da não comprovação da regular aplicação dos recursos recebidos por força do Programa de Apoio aos Sistemas de Ensino para Atendimento de Jovens e Adultos (Peja) , no exercício de 2013;
ACORDAM os ministros do Tribunal de Contas da União, reunidos em sessão da 1ª Câmara, diante das razões expostas pelo relator, em: 
9.1. julgar irregulares as contas do Sr. Hélio Ramos Lima (CPF: XXX.609.025-XX) , com fundamento nos arts. 1º, inciso I, 16, inciso III, alíneas "b" e "c", Lei 8.443/1992, c/c os arts. 1º, inciso I, 209, incisos II e III, do Regimento Interno do TCU; 
9.2. condenar o responsável indicado no subitem anterior, com fundamento no art. 19, caput, da Lei 8.443/1992, c/c o art. 210 do Regimento Interno do TCU, ao pagamento das importâncias a seguir especificadas, com a fixação do prazo de 15 (quinze) dias, a contar da notificação, para comprovar, perante o Tribunal (art. 23, inciso III, alínea "a", da Lei 8.443/1992, c/c o art. 214, inciso III, alínea "a", do Regimento Interno) , o recolhimento da dívida aos cofres do Fundo Nacional de Desenvolvimento da Educação, atualizada monetariamente e acrescida dos juros de mora, calculados a partir das datas discriminadas até a data do recolhimento, na forma prevista na legislação em vigor:
	Data de ocorrência
	Valor histórico (R$) 

	18/9/2013
	3.060,00

	10/10/2013
	33.161,60

	13/3/2014
	22.371,00

	17/3/2014
	12.955,64

	22/5/2014
	11.700,00

	26/6/2014
	4.960,00

	26/6/2014
	14.280,00

	10/9/2014
	13.050,00

	16/10/2014
	11.390,10

	17/11/2014
	14.087,50

	18/11/2014
	2.169,64

	26/11/2014
	19.200,00

	18/12/2014
	4.534,24

	11/12/2015
	4.080,00

	11/12/2015
	31.139,55

9.3. aplicar ao Sr. Hélio Ramos Lima (CPF: XXX.609.025-XX) a multa prevista no art. 57 da Lei 8.443/1992, c/c o art. 267 do Regimento Interno, no valor de R$ 20.000,00 (vinte mil reais) fixando-lhe o prazo de 15 (quinze) dias, a contar da notificação, para que comprove, perante o Tribunal (art. 214, inciso III, alínea "a", do Regimento Interno) , o recolhimento da dívida aos cofres do Tesouro Nacional, atualizada monetariamente desde a data deste acórdão até a do efetivo recolhimento, se for paga após o vencimento, na forma da legislação em vigor:
9.4. autorizar, desde logo, nos termos do art. 28, inciso II, da Lei 8.443/1992, a cobrança judicial das dívidas, caso não atendida as notificações;
9.5. autorizar, desde logo, caso solicitado e o processo não tenha sido remetido para cobrança judicial, o pagamento da dívida em até 36 (trinta e seis) parcelas mensais e consecutivas, nos termos do art. 26 da Lei 8.443/1992, c/c o art. 217 do Regimento Interno/TCU, fixando-se o vencimento da primeira parcela em 15 (quinze) dias, a contar do recebimento da notificação, e o das demais a cada mês, devendo incidir sobre cada valor mensal os correspondentes acréscimos legais, na forma prevista na legislação em vigor, sem prejuízo de alertar o responsável de que a falta de comprovação do recolhimento de qualquer parcela implicará o vencimento antecipado do saldo devedor;
9.6. encaminhar cópia deste acórdão ao Procurador-Chefe da Procuradoria da República no Estado da Bahia, nos termos do § 3º do art. 16 da Lei 8.443/1992, c/c o § 7º do art. 209 do Regimento Interno do TCU, para adoção das medidas que entender cabíveis, bem como ao Fundo Nacional de Desenvolvimento da Educação e ao responsável.

Tomada de contas especial instaurada em razão da não comprovação da regular aplicação dos recursos transferidos pela União no Programa de Apoio aos Sistemas de Ensino para Atendimento de Jovens e Adultos (Peja), exercício 2013.

Primeira Câmara

Município de Mirante/BA.

3. Responsável: Helio Ramos Lima (XXX.609.025-XX).

13.1. Ministros presentes: Walton Alencar Rodrigues (Presidente), Benjamin Zymler, Vital do Rêgo (Relator) e Jorge Oliveira.
13.2. Ministros-Substitutos presentes: Augusto Sherman Cavalcanti e Weder de Oliveira.

ACORDAO-COMPLETO-2574283

Acórdão 1163/2023 - Primeira Câmara

VITAL DO RÊGO

Adoto como parte do relatório o pronunciamento da Secretaria de Controle Externo de Tomada de Contas Especial (peça 131) a seguir transcrito, que contou com a anuência do corpo diretivo daquela unidade (peças 132 e 133) :
INTRODUÇÃO
Cuidam os autos de tomada de contas especial instaurada pelo Fundo Nacional de Desenvolvimento da Educação, em desfavor de Hélio Ramos Lima, Prefeito Municipal no período de 1º/1/2013 a 31/12/2016, em razão da omissão no dever de prestar contas dos recursos recebidos por força do Programa de Apoio aos Sistemas de Ensino para Atendimento de Jovens e Adultos (PEJA) , no exercício de 2013, cujo prazo encerrou-se em 3/8/2015.
HISTÓRICO
Em 11/12/2018, com fundamento na IN/TCU 71/2012, alterada pela IN/TCU 76/2016 e DN/TCU 155/2016, o dirigente do Fundo Nacional de Desenvolvimento da Educação autorizou a instauração da tomada de contas especial (peça 1) . O processo foi registrado no sistema e-TCE com o número 106/2019.
Os recursos repassados pelo FNDE ao município de Mirante/BA, no âmbito do Programa de Apoio aos Sistemas de Ensino para Atendimento de Jovens e Adultos (PEJA) - exercício 2013, totalizaram R$ 288.504,20 (peça 3) .
O fundamento para a instauração da Tomada de Contas Especial, conforme consignado na matriz de responsabilização elaborada pelo tomador de contas, foi a constatação da seguinte irregularidade:
Omissão no dever legal de prestar contas do PEJA/2013.
O responsável arrolado na fase interna foi devidamente comunicado e, diante da ausência de justificativas suficientes para elidir a irregularidade e da não devolução dos recursos, instaurou-se a tomada de contas especial.
No relatório (peça 14) , o tomador de contas concluiu que o prejuízo importaria no valor original de R$ 288.504,20, imputando-se a responsabilidade a Hélio Ramos Lima, Prefeito Municipal no período de 1º/1/2013 a 31/12/2016, na condição de gestor dos recursos.
Em 17/6/2019, a Controladoria-Geral da União emitiu o relatório de auditoria (peça 15) , em concordância com o relatório do tomador de contas. O certificado de auditoria e o parecer do dirigente do órgão de controle interno concluíram pela irregularidade das presentes contas (peças 16 e 17) .
Em 25/6/2019, o ministro responsável pela área atestou haver tomado conhecimento das conclusões contidas no relatório e certificado de auditoria, bem como do parecer conclusivo do dirigente do órgão de controle interno, manifestando-se pela irregularidade das contas, e determinou o encaminhamento do processo ao Tribunal de Contas da União (peça 18) .
Na instrução inicial (peça 22) , analisando-se os documentos nos autos, concluiu-se pela necessidade de realização de citação e audiência do responsável, em razão da "não comprovação da boa e regular aplicação dos recursos federais repassados em face da omissão no dever de prestar contas" e pelo "não cumprimento do prazo para apresentação de prestação de contas pelo gestor dos recursos".
Realizada a citação e audiência e transcorrido o prazo regimental, o responsável apresentou defesa (peças 28 a 89) .
Posteriormente, o FNDE informou que foi apresentada documentação, a título de prestação de contas intempestiva do PEJA/2013, e que seria objeto de nota técnica a ser encaminhada ao TCU (peça 92) .
Em instrução de peça 93, foi proposta a realização de diligência ao FNDE para que encaminhasse documento técnico acerca da análise da prestação de contas intempestiva dos recursos repassados no âmbito do Programa de Apoio aos Sistemas de Ensino para Atendimento de Jovens e Adultos (PEJA) , no exercício de 2013.
Em resposta à diligência, o FNDE encaminhou a Nota Técnica 1778878/2020 e a Nota Técnica 77/2020 (peça 100) .
Em nova instrução de peça 105, ao verificar inconsistências nas análises realizadas na prestação de contas intempestiva do PEJA/2013, foi proposta nova diligência ao FNDE, para que fossem aprofundadas as verificações na documentação.
Em resposta à diligência, o FNDE encaminhou a Nota Técnica 234/2020 (peça 115) e a Nota Técnica 2041549/2020 (peça 116) .
Em nova instrução de peça 121, com base nas notas técnicas do FNDE, concluiu-se pela necessidade de realização de citação para a seguinte irregularidade: 
Irregularidade 1: não cumprimento do objeto e do objetivo previsto no Programa de Apoio aos Sistemas de Ensino para Atendimento à Educação de Jovens e Adultos (PEJA) , nos exercícios de 2013, 2014 e 2015, em face do não atingimento da meta de 113 novos alunos na modalidade de educação de jovens e adultos, e não comprovação de parte dos desembolsos identificados na conta específica do programa.	
Evidências da irregularidade: documento técnico presente na peça 115 e 116.
Norma infringida: art. 4º, e 12, III, alíneas "b", "f" e "g", da Resolução CD/FNDE 48/2012.
Débitos relacionados ao responsável Hélio Ramos Lima:
	Data de ocorrência
	Valor histórico (R$) 

	18/9/2013
	3.060,00

	10/10/2013
	33.161,60

	13/3/2014
	22.371,00

	17/3/2014
	12.955,64

	22/5/2014
	11.700,00

	26/6/2014
	4.960,00

	26/6/2014
	14.280,00

	10/9/2014
	13.050,00

	16/10/2014
	11.390,10

	17/11/2014
	14.087,50

	18/11/2014
	2.169,64

	26/11/2014
	19.200,00

	18/12/2014
	4.534,24

	11/12/2015
	4.080,00

	11/12/2015
	31.139,55

Cofre credor: Fundo Nacional de Desenvolvimento da Educação.
Responsável: Hélio Ramos Lima.
Conduta: deixar de cumprir o objetivo estabelecido no âmbito do Programa de Apoio aos Sistemas de Ensino para Atendimento de Jovens e Adultos (PEJA) , nos exercícios de 2013, 2014 e 2015, em face do não atingimento da meta de 113 novos alunos na modalidade de educação de jovens e adultos, e não comprovar parte dos desembolsos identificados na conta específica do programa, mediante documentos comprobatórios das despesas.
Nexo de causalidade: a conduta descrita impediu o cumprimento do objeto e do objetivo do Programa de Apoio aos Sistemas de Ensino para Atendimento à Educação de Jovens e Adultos (PEJA) , nos exercícios de 2013, 2014 e 2015, e o estabelecimento do nexo causal entre as possíveis despesas efetuadas com os recursos recebidos, em afronta ao art. 4º, e 12, inciso III, alíneas "b", "f" e "g", da Resolução CD/FNDE 48/2012.
Culpabilidade: não há excludentes de ilicitude, de culpabilidade e de punibilidade; é razoável supor que o responsável tinha consciência da ilicitude de sua conduta; era exigível conduta diversa da praticada, qual seja, adotar providências no sentido de atingir a meta prevista para o Programa de Apoio aos Sistemas de Ensino para Atendimento à Educação de Jovens e Adultos (PEJA) , nos exercícios de 2013, 2014 e 2015, e comprovar adequadamente todas as despesas realizadas no programa.
Encaminhamento: citação.
Em cumprimento ao pronunciamento da unidade (peça 123) , foi efetuada citação do responsável:
 Hélio Ramos Lima - promovida a citação do responsável:
	Comunicação: Ofício 5435/2019 - Seproc (peça 126) 
Data da Expedição: 20/9/2021
Data da Ciência: 6/10/2021 (peças 127) 
Nome Recebedor: Fabiane Azevedo De Souza (procuradora) 
Observação: Ofício enviado para o endereço da procuradora do responsável (peça 124) , cujo instrumento de mandato à peça 27 c/c peça 119 confere poderes especiais para receber citação.
Prorrogações de prazo:
	Documento
	Nova data limite

	Termo (peça 129) 
	20/11/2021

Fim do prazo para a defesa: 20/11/2021
	
Conforme Despacho de Conclusão das Comunicações Processuais (peça 130) , as providências inerentes às comunicações processuais foram concluídas. 
Transcorrido o prazo regimental, o responsável Hélio Ramos Lima permaneceu silente, devendo ser considerado revel, nos termos do art. 12, § 3º, da Lei 8.443/1992.
ANÁLISE DOS PRESSUPOSTOS DE PROCEDIBILIDADE DA IN/TCU 71/2012
Avaliação de Viabilidade do Exercício do Contraditório e Ampla Defesa
Verifica-se que não houve o transcurso de mais de dez anos desde o fato gerador sem que tenha havido a notificação do responsável pela autoridade administrativa federal competente (art. 6º, inciso II, c/c art. 19 da IN/TCU 71/2012, modificada pela IN/TCU 76/2016) , uma vez que o fato gerador da irregularidade sancionada ocorreu em 4/8/2015, haja vista que o vencimento do prazo para prestação de contas se deu em 3/8/2015 e o responsável foi notificado sobre a irregularidade pela autoridade administrativa competente conforme segue:
Hélio Ramos Lima, por meio do ofício acostado à peça 6, p. 1, recebido em 19/8/2015, conforme AR (peça 7, p. 1) .
Valor de Constituição da TCE 	
Verifica-se, ainda, que o valor atualizado do débito apurado (sem juros) em 1/1/2017 é de R$ 242.245,81, portanto superior ao limite mínimo de R$ 100.000,00, na forma estabelecida conforme os arts. 6º, inciso I, e 19 da IN/TCU 71/2012, modificada pela IN/TCU 76/2016. 
OUTROS PROCESSOS/DÉBITOS NOS SISTEMAS DO TCU COM OS MESMOS RESPONSÁVEIS
Informa-se que não foi encontrado débito imputável ao responsável em outros processos no Tribunal.
A tomada de contas especial está, assim, devidamente constituída e em condição de ser instruída.
EXAME TÉCNICO
Da validade das notificações:
Preliminarmente, cumpre tecer breves considerações sobre a forma como são realizadas as comunicações processuais no TCU. A esse respeito, destacam-se o art. 179, do Regimento Interno do TCU (Resolução 155, de 4/12/2002) e o art. 4º, inciso III, § 1º, da Resolução TCU 170, de 30 de junho de 2004, in verbis:
Art. 179. A citação, a audiência ou a notificação, bem como a comunicação de diligência, farse-ão:
I - mediante ciência da parte, efetivada por servidor designado, por meio eletrônico, fac-símile, telegrama ou qualquer outra forma, desde que fique confirmada inequivocamente a entrega da comunicação ao destinatário;
II - mediante carta registrada, com aviso de recebimento que comprove a entrega no endereço do destinatário;
III - por edital publicado no Diário Oficial da União, quando o seu destinatário não for localizado
 (...) 
Art. 3º As comunicações serão dirigidas ao responsável, ou ao interessado, ou ao dirigente de órgão ou entidade, ou ao representante legal ou ao procurador constituído nos autos, com poderes expressos no mandato para esse fim, por meio de:
I - correio eletrônico, fac-símile ou telegrama;
II - servidor designado;
III - carta registrada, com aviso de recebimento;
IV - edital publicado no Diário Oficial da União, quando o seu destinatário não for localizado, nas hipóteses em que seja necessário o exercício de defesa.
Art. 4º. Consideram-se entregues as comunicações:
I - efetivadas conforme disposto nos incisos I e II do artigo anterior, mediante confirmação da ciência do destinatário;
II - realizadas na forma prevista no inciso III do artigo anterior, com o retorno do aviso de recebimento, entregue comprovadamente no endereço do destinatário;
III - na data de publicação do edital no Diário Oficial da União, quando realizadas na forma prevista no inciso IV do artigo anterior.
§ 1º O endereço do destinatário deverá ser previamente confirmado mediante consulta aos sistemas disponíveis ao Tribunal ou a outros meios de informação, a qual deverá ser juntada ao respectivo processo.
 (...) 
 Bem se vê, portanto, que a validade da citação via postal não depende de que o aviso de recebimento seja assinado pelo próprio destinatário da comunicação, o que dispensa, no caso em tela, a entrega do AR em "mãos próprias". A exigência da norma é no sentido de o Tribunal verificar se a correspondência foi entregue no endereço correto, residindo aqui a necessidade de certeza inequívoca. 
 Não é outra a orientação da jurisprudência do TCU, conforme se verifica dos julgados a seguir transcritos:
São válidas as comunicações processuais entregues, mediante carta registrada, no endereço correto do responsável, não havendo necessidade de que o recebimento seja feito por ele próprio (Acórdão 3648/2013-TCU-Segunda Câmara, Relator José Jorge) ;
É prescindível a entrega pessoal das comunicações pelo TCU, razão pela qual não há necessidade de que o aviso de recebimento seja assinado pelo próprio destinatário. Entregandose a correspondência no endereço correto do destinatário, presume-se o recebimento da citação. (Acórdão 1019/2008-TCU-Plenário, Relator Benjamin Zymler) ;
As comunicações do TCU, inclusive as citações, deverão ser realizadas mediante Aviso de Recebimento - AR, via Empresa Brasileira de Correios e Telégrafos, bastando para sua validade que se demonstre que a correspondência foi entregue no endereço correto. (Acórdão 1526/2007-TCU-Plenário, Relator Aroldo Cedraz) .
A validade do critério de comunicação processual do TCU foi referendada pelo Supremo Tribunal Federal, nos termos do julgamento do MS-AgR 25.816/DF, por meio do qual se afirmou a desnecessidade da ciência pessoal do interessado, entendendo-se suficiente a comprovação da entrega do "AR" no endereço do destinatário:
Ementa: agravo regimental. Mandado de segurança. Desnecessidade de intimação pessoal das decisões do tribunal de contas da união. art. 179 do regimento interno do TCU. Intimação do ato impugnado por carta registrada, iniciado o prazo do art. 18 da lei nº 1.533/51 da data constante do aviso de recebimento. Decadência reconhecida. Agravo improvido.
O envio de carta registrada com aviso de recebimento está expressamente enumerado entre os meios de comunicação de que dispõe o Tribunal de Contas da União para proceder às suas intimações.
O inciso II do art. 179 do Regimento Interno do TCU é claro ao exigir apenas a comprovação da entrega no endereço do destinatário, bastando o aviso de recebimento simples. 
Da revelia do responsável Hélio Ramos Lima
No caso vertente, a citação do responsável (Hélio Ramos Lima) se deu em endereço da sua procuradora (vide parágrafos acima) . A entrega do ofício citatório nesse endereço ficou comprovada conforme detalhamento a seguir:
Hélio Ramos Lima, ofício 54345/2021-Seproc (peça 126) .
Ademais, a procuradora do responsável compareceu aos autos para requerer prorrogação de prazo (peça 128) , no que foi atendida, conforme manifestação de peça 129. Portanto, resta inequívoca a ciência da parte quanto às irregularidades que lhe estão sendo imputadas nesta TCE.
Nos processos do TCU, a revelia não leva à presunção de que seriam verdadeiras todas as imputações levantadas contra os responsáveis, diferentemente do que ocorre no processo civil, em que a revelia do réu opera a presunção da verdade dos fatos narrados pelo autor (Acórdão 1009/2018-TCU-Plenário, Relator Bruno Dantas; 2369/2013-Plenário-Relator Benjamin Zymler e 2449/2013-Plenário, Relator Benjamin Zymler) . Dessa forma, a avaliação da responsabilidade do agente não pode prescindir da prova existente no processo ou para ele carreada. 
Ao não apresentar sua defesa, o responsável deixou de produzir prova da regular aplicação dos recursos sob sua responsabilidade, em afronta às normas que impõem aos gestores públicos a obrigação legal de, sempre que demandados pelos órgãos de controle, apresentar os documentos que demonstrem a correta utilização das verbas públicas, a exemplo do contido no art. 93 do Decreto-Lei 200/1967: "Quem quer que utilize dinheiros públicos terá de justificar seu bom e regular emprego na conformidade das leis, regulamentos e normas emanadas das autoridades administrativas competentes." 
Mesmo as alegações de defesa não sendo apresentadas, considerando o princípio da verdade real que rege esta Corte, procurou-se buscar, em manifestações do responsável na fase interna desta Tomada de Contas Especial, se havia algum argumento que pudesse ser aproveitado a seu favor. 
No entanto, o responsável não se manifestou na fase interna, não havendo, assim, nenhum argumento que possa vir a ser analisado e posteriormente servir para afastar as irregularidades apontadas.
Em se tratando de processo em que a parte interessada não se manifestou acerca das irregularidades imputadas, não há elementos para que se possa efetivamente aferir e reconhecer a ocorrência de boa-fé na conduta do responsável, podendo este Tribunal, desde logo, proferir o julgamento de mérito pela irregularidade das contas, conforme os termos dos §§ 2º e 6º do art. 202 do Regimento Interno do TCU. (Acórdão 2064/2011-TCU-Primeira Câmara-Relator Ubiratan Aguiar, 6.182/2011-1ª Câmara-Relator Weber de Oliveira, 4.072/2010-1ª Câmara-Relator Valmir Campelo, 1.189/2009-1ª Câmara-Relator Marcos Bemquerer, 731/2008-Plenário-Relator Aroldo Cedraz) 
Dessa forma, o responsável Hélio Ramos Lima deve ser considerado revel, nos termos do art. 12, § 3º, da Lei 8.443/1992, devendo as contas serem julgadas irregulares, condenando-o ao débito apurado e aplicando-lhe a multa prevista no art. 57 da Lei 8.443/1992.
Prescrição da Pretensão Punitiva
Vale ressaltar que a pretensão punitiva do TCU, conforme Acórdão 1441/2016-TCU-Plenário- Relator Benjamin Zymler, que uniformizou a jurisprudência acerca dessa questão, subordina-se ao prazo geral de prescrição indicado no art. 205 do Código Civil, que é de dez anos, contado da data de ocorrência da irregularidade sancionada, nos termos do art. 189 do Código Civil, sendo este prazo interrompido pelo ato que ordenar a citação, a audiência ou a oitiva do responsável.
No caso em exame, não ocorreu a prescrição, uma vez que a irregularidade sancionada ocorreu entre 2013 e 2015, e o ato de ordenação da citação ocorreu em 4/8/2021.
CONCLUSÃO
Em face da análise promovida na seção "Exame Técnico", verifica-se que o responsável Hélio Ramos Lima não logrou comprovar a boa e regular aplicação dos recursos, instado a se manifestar, optou pelo silêncio, configurando a revelia, nos termos do § 3º, do art. 12, da Lei 8.443/1992. Ademais, inexistem nos autos elementos que demonstrem a boa-fé do responsável ou a ocorrência de outras excludentes de culpabilidade.
Verifica-se também que não houve a prescrição da pretensão punitiva, conforme análise já realizada.
Tendo em vista que não constam dos autos elementos que permitam reconhecer a boa-fé do responsável, sugere-se que as suas contas sejam julgadas irregulares, nos termos do art. 202, § 6º, do Regimento Interno do TCU, com a imputação do débito atualizado monetariamente e acrescido de juros de mora, nos termos do art. 202, § 1º do Regimento Interno do TCU, descontado o valor eventualmente recolhido, com a aplicação da multa prevista no art. 57 da Lei 8.443/1992.
Por fim, como não houve elementos que pudessem modificar o entendimento acerca das irregularidades em apuração, mantém-se a matriz de responsabilização presente na peça 120.
PROPOSTA DE ENCAMINHAMENTO
Diante do exposto, submete-se os autos à consideração superior, propondo ao Tribunal:
considerar revel o responsável Hélio Ramos Lima (CPF: XXX.609.025-XX) , para todos os efeitos, dando-se prosseguimento ao processo, com fulcro no art. 12, § 3º, da Lei 8.443/1992; 
julgar irregulares, nos termos dos arts. 1º, inciso I, 16, inciso III, alíneas b e c, da Lei 8.443/1992, c/c os arts. 19 e 23, inciso III, da mesma Lei, as contas do responsável Hélio Ramos Lima (CPF: XXX.609.025-XX) , condenando-o ao pagamento das importâncias a seguir especificadas, atualizadas monetariamente e acrescidas dos juros de mora, calculadas a partir das datas discriminadas até a data da efetiva quitação do débito, fixando-lhe o prazo de quinze dias, para que comprove, perante o Tribunal, o recolhimento das referidas quantias aos cofres do Fundo Nacional de Desenvolvimento da Educação, nos termos do art. 23, inciso III, alínea "a", da citada lei, c/c o art. 214, inciso III, alínea "a", do Regimento Interno do TCU.  
		Débitos relacionados ao responsável Hélio Ramos Lima (CPF: XXX.609.025-XX) :
	Data de ocorrência
	Valor histórico (R$) 

	18/9/2013
	3.060,00

	10/10/2013
	33.161,60

	13/3/2014
	22.371,00

	17/3/2014
	12.955,64

	22/5/2014
	11.700,00

	26/6/2014
	4.960,00

	26/6/2014
	14.280,00

	10/9/2014
	13.050,00

	16/10/2014
	11.390,10

	17/11/2014
	14.087,50

	18/11/2014
	2.169,64

	26/11/2014
	19.200,00

	18/12/2014
	4.534,24

	11/12/2015
	4.080,00

	11/12/2015
	31.139,55

Valor atualizado do débito (com juros) em 8/3/2022: R$ 322.459,99.
aplicar ao responsável Hélio Ramos Lima (CPF: XXX.609.025-XX) , a multa prevista no art. 57 da Lei 8.443/1992 c/c o art. 267 do Regimento Interno do TCU, fixando-lhe o prazo de quinze dias, a contar da notificação, para que comprove, perante o Tribunal (art. 214, III, alínea "a", do Regimento Interno do TCU) , o recolhimento da dívida aos cofres do Tesouro Nacional, atualizada monetariamente desde a data do acórdão que vier a ser proferido por este Tribunal até a data do efetivo recolhimento, se paga após o vencimento, na forma da legislação em vigor;
	autorizar, desde logo, a cobrança judicial das dívidas, caso não atendida a notificação, na forma do disposto no art. 28, inciso II, da Lei 8.443/1992;
autorizar também, desde logo, se requerido, com fundamento no art. 26, da Lei 8.443, de 1992, c/c o art. 217, §1º do Regimento Interno do TCU, o parcelamento da (s) dívida (s) em até 36 parcelas, incidindo, sobre cada parcela, corrigida monetariamente, os correspondentes acréscimos legais, fixando-lhe o prazo de quinze dias, a contar do recebimento da notificação, para comprovar, perante o Tribunal, o recolhimento da primeira parcela, e de trinta dias, a contar da parcela anterior, para comprovar os recolhimentos das demais parcelas, devendo incidir, sobre cada valor mensal, atualizado monetariamente, os juros de mora devidos, no caso do débito, na forma prevista na legislação em vigor, alertando o responsável de que a falta de comprovação do recolhimento de qualquer parcela importará o vencimento antecipado do saldo devedor, nos termos do § 2º do art. 217 do Regimento Interno deste Tribunal; 
enviar cópia do Acórdão a ser prolatado à Procuradoria da República no Estado de Bahia, nos termos do § 3º do art. 16 da Lei 8.443/1992, c/c o § 7º do art. 209 do Regimento Interno do TCU, para adoção das medidas cabíveis; e
enviar cópia do Acórdão que vier a ser proferido ao Fundo Nacional de Desenvolvimento da Educação e ao responsável, para ciência;
informar à Procuradoria da República no Estado de Bahia, ao Fundo Nacional de Desenvolvimento da Educação e ao responsável que a presente deliberação, acompanhada do Relatório e do Voto que a fundamenta, está disponível para a consulta no endereço www.tcu.gov.br/acordaos, além de esclarecer que, caso requerido, o TCU poderá fornecer sem custos as correspondentes cópias, de forma impressa; e
informar à Procuradoria da República no Estado de Bahia que, nos termos do parágrafo único do art. 62 da Resolução TCU 259/2014, os procuradores e membros do Ministério Público credenciados nesta Corte podem acessar os presentes autos de forma eletrônica e automática, ressalvados apenas os casos de eventuais peças classificadas como sigilosas, as quais requerem solicitação formal.
2.	O Ministério Público junto ao TCU, neste ato representado pela Procuradora-Geral, Dra. Cristina Machado da Costa e Silva, aquiesceu à proposta da unidade técnica, conforme manifestação a seguir transcrita (peça 134) :
Trata-se de tomada de contas especial (TCE) instaurada pelo Fundo Nacional de Desenvolvimento da Educação (FNDE) em desfavor do Senhor Hélio Ramos Lima, Prefeito do Município de Mirante/BA, no período de 1º/1/2013 a 31/12/2016, em razão de omissão no dever de prestar contas dos recursos recebidos por força do Programa de Apoio aos Sistemas de Ensino para Atendimento de Jovens e Adultos (PEJA) , no exercício de 2013, cujo prazo se encerrou em 3/8/2015.
2.	Os recursos repassados pelo FNDE ao município de Mirante/BA, no âmbito do Programa de Apoio aos Sistemas de Ensino para Atendimento de Jovens e Adultos (PEJA) - exercício 2013, totalizaram R$ 288.504,20 (peça 3) .
3.	No Tribunal de Contas da União (TCU) , após a citação inicial, análise das alegações de defesa apresentadas e realização de diligências ao FNDE, o responsável foi novamente citado, em razão dos seguintes fatos (peças 121 e 126-127) :
 (...) não cumprimento do objeto e do objetivo previsto no Programa de Apoio aos Sistemas de Ensino para Atendimento à Educação de Jovens e Adultos (PEJA) , nos exercícios de 2013, 2014 e 2015, em face do não atingimento da meta de 113 novos alunos na modalidade de educação de jovens e adultos, e não comprovação de parte dos desembolsos identificados na conta específica do programa.
4.	Na segunda oitiva, o Senhor Hélio Ramos Lima optou por se manter silente. A Secretaria de Controle Externo de Tomada de Contas Especial (Secex/TCE) propõe considerá-lo revel, bem como julgar-lhe irregulares as contas, imputando-lhe débito e multa (peças 131-133) .
5.	Esta representante do Ministério Público junto ao Tribunal de Contas da União (MPTCU) endossa o posicionamento da unidade técnica, sem prejuízo de tecer comentários adicionais, além de discutir a questão da prescrição, sob outro prisma normativo.
6.	Primeiramente, diante do disposto no § 12 do art. 14 da Resolução CD/FNDE 48/2012, os entes federativos ficam autorizados a reprogramar os saldos de recursos financeiros, para utilização no exercício subsequente, atualizando, em igual medida, a meta física.
7.	Nessa linha, tendo em vista que não foram disponibilizados recursos do FNDE, no âmbito do PEJA, nos exercícios de 2014 e 2015, restou correto o posicionamento da unidade técnica em considerar, na análise, o período de 2013 a 2015, pois havia saldo remanescente depois do exercício de 2013, com execução em 2014 e 2015, conforme explicado à peça 105.
8.	De outra sorte, o PEJA tem a finalidade de garantir aos jovens e adultos o acesso e a permanência no ensino fundamental e médio, por meio da transferência de recursos financeiros aos entes subnacionais, para a manutenção de novas turmas nesse grupo específico, ampliando-se a oferta de vagas.
9.	Com isso, a União estabelece metas físicas ao programa, mediante análise de informações dos próprios entes federados sobre a quantidade de jovens e adultos fora das escolas, que apresentem a intenção de se matricular na rede pública de ensino, em relação proporcional aos recursos financeiros transferidos, na modalidade fundo a fundo. O programa depende de adesão do ente municipal, chancelando os objetivos.
10.	De outro lado, uma vez não atingida a meta estabelecida, descumprindo-se os objetivos do programa, o ente federado deverá devolver os valores recebidos ao FNDE, de acordo com o § 16, "a", do art. 14 da Resolução CD/FNDE 48/2012.
11.	Na espécie, a meta física de 113 novos alunos atribuída ao Município de Mirante/BA não só deixou de ser cumprida, como houve redução do número de jovens e adultos matriculados no período de 2013 a 2015, caindo de 173, em 2012, para 111, em 2015, de acordo com nota técnica do Ministério da Educação juntada aos autos (peça 115) .
12.	É importante ressaltar que esta representante do MPTCU não se furtou a analisar os documentos juntados aos autos pelo responsável (peças 29-89) , especialmente aqueles relativos a despesas realizadas no período do programa (peças 64-78) .
13.	Por certo, caso se identificasse o atingimento parcial das metas do programa ou explicação convincente acerca do descumprimento pontual do pactuado, haja vista que o Peja exige adesão do ente federado, poder-se-ia até se iniciar discussão sob o prisma dos desvios de objeto e finalidade dos gastos realizados, de acordo com a jurisprudência do Tribunal.
14.	O próprio FNDE, em nota técnica de 2019, e o Tribunal têm se mostrado tolerantes ao descumprimento de metas físicas, em percentuais razoáveis de atendimento do pactuado. Nesse sentido, transcreve-se trecho relevante da manifestação do Ministro Benjamin Zymler, no voto condutor do Acórdão 7912/2021-TCU-Primeira Câmara:
14. Não se pode negar que o desatendimento das metas físicas do PEJA pode, eventualmente, estar associado a fatores externos e alheios ao poder público, como a concretização do interesse e da demanda pelos beneficiários inicialmente estimados. Justamente por isso, a Nota Técnica 1/2019 do FNDE estabeleceu uma espécie de escalonamento quanto ao percentual de execução física apto a ensejar a obrigação de ressarcimento, o qual somente ocorreria se o percentual de atendimento ficasse abaixo de 50 %.
15. Conforme o referido documento (peça 58) , o resultado atinente à análise da meta física dos recursos do PEJA está sujeito às seguintes possibilidades:
"1. Aprovado, caso o Resultado seja igual ou superior a 75% da Meta Física;
2. Aprovado com ressalvas, caso o Resultado seja inferior a 75%, porém maior ou igual a 50% da Meta Física;
3. Aprovado parcialmente, caso o Resultado seja inferior a 50%, porém maior ou igual a 25% da Meta Física; e
4. Reprovado, caso o Resultado seja inferior a 25% da Meta Física".
15.	De todo modo, mesmo sob essa ótica, além do não atendimento integral da meta física proposta, houve queda nas matrículas de jovens e adultos no ente municipal, no período analisado. Ao descumprir de forma tão acentuada o objetivo do PEJA, a jurisprudência do Tribunal se direciona, em diversos precedentes, à necessária devolução dos recursos ao FNDE (Acórdão 10227/2021-TCU-Primeira Câmara e 7.262/2021-TCU-1ª Câmara, Relator Ministro Vital do Rêgo) . 
16.	Ademais, nota-se que os gastos realizados e trazidos aos autos pelo responsável se referem, na quase totalidade, a despesas com materiais de consumo e permanentes (peças 64-78 e 88) , sem qualquer explicação do responsável quanto aos impactos na educação de jovens e adultos ou alegações de defesa sobre o descumprimento da meta física.
17.	De outro lado, não há notícia da prolação de parecer conclusivo do Conselho de Acompanhamento e Controle Social (CACS) , com o atesto da boa e regular execução dos recursos federais repassados, em contrariedade ao disposto no art. 24 da Lei 11.494/2007 e no parágrafo único do art. 19 da Resolução CD/FNDE 48/2012. Trata-se de documento imprescindível para a aprovação das contas do PEJA.
18.	A relevância desse instrumento decorre do fato de que a prestação de contas dos recursos federais transferidos no âmbito do PEJA é declaratória, cabendo ao CACS o controle social da execução dos valores, como explica o Ministro-Substituto Marcos Bemquerer Costa no voto condutor do Acórdão 3003/2021-TCU-Segunda Câmara:
15. Cabe a esse conselho analisar as prestações de contas das verbas transferidas à municipalidade, para execução dos objetivos do programa ora em análise, e emitir o seu parecer conclusivo sobre a regularidade ou não da execução físico-financeira das ações empreendidas.
 (...) 
17. Haja vista que a prestação de contas recebida pelo FNDE é declaratória, a ação fiscalizatória do CACS é essencial no controle dos gastos com recursos do PEJA.
18. Cabe ressaltar que o parecer do CACS é peça de fundamental importância para a análise da prestação de contas, visto que evidencia a avaliação procedida por seus membros, pertencentes à comunidade local, sobre a regularidade da aplicação dos recursos públicos e os resultados alcançados.
19.	Assim, tendo em vista que o ente municipal não atingiu a meta física de novos alunos matriculados e não há elementos que chancelem o desvio do objetivo, não estando presente sequer o parecer conclusivo do CACS, impõe-se o julgamento pela irregularidade das contas do responsável, com imposição de débito e multa.
20.	É importante pontuar, ainda, que o Senhor Hélio Ramos de Lima foi citado inicialmente por omissão na prestação de contas (peças 22-24 e 26) , tendo a unidade técnica alterado, posteriormente, a tipificação da conduta do responsável (peças 121 e 126-127) , com base na informação de que a documentação comprobatória havia sido juntada ao Sistema de Gestão de Prestação de Contas e novas diligência realizadas.
21.	Todavia, em consulta às informações protocoladas pela parte junto ao FNDE (peça 92, p. 1-4) , verifica-se que os documentos foram anexados ao sistema depois da citação pelo Tribunal, o que não afastaria a omissão no dever de prestar contas, conforme jurisprudência pacífica da Corte.
22.	De todo modo, não se vislumbra óbice em manter a irregularidade das contas do responsável com fundamento nas alíneas "b" e "c" do inciso III do art. 16 da Lei 8.443/1992, como propõe a Secex/TCE, por dois motivos. Primeiramente, o responsável foi citado, em última forma, com base na nova tipificação, podendo ensejar dúvida razoável na parte quanto à manutenção da irregularidade pela omissão no dever de prestar contas.
23.	Em segundo lugar, o responsável foi afastado do cargo em decisão liminar da Justiça Federal da Primeira Região, de 2/10/2015 (peça 81) , deixando de ter acesso aos documentos presentes na prefeitura municipal, em data muito próxima ao prazo final para apresentação da prestação de contas do PEJA-2013.
24.	Com isso, excepcionalmente, em respeito ao contraditório e à ampla defesa da parte, cabe a manutenção da irregularidade com base no último ofício citatório da Corte de Contas federal, sem desconsiderar que houve equívoco da unidade técnica na interpretação dos dados, ao entender que a prestação de contas havia sido protocolada no FNDE, em 30/1/2019 (peça 93, p. 2, item 8) ; e não 30/10/2019, como, de fato, ocorreu (peça 92, p. 1-4) .
25.	Por outro lado, esta representante do Ministério Público junto ao TCU, em concordância com a unidade técnica (peça 131, p. 6) , considera não ter transcorrido o prazo prescricional. Entretanto, embasa a análise em fundamento jurídico distinto daquele apresentado pela Secex/TCE, diante da superveniência da tese firmada pelo Supremo Tribunal Federal em repercussão geral, no âmbito do Recurso Extraordinário 636.886 (Tema 899) . A Corte Suprema deliberou ser prescritível a pretensão de ressarcimento ao erário fundada em decisão do TCU.
26.	Nessa linha, tendo em vista não haver dispositivo legal que discipline a prescrição no âmbito do TCU e até que sobrevenha norma específica, entende esta representante do MPTCU que esta lacuna deva ser suprida por analogia com a Lei 9.873/1999, diploma enredado por normas do direito público e que tem sido o paradigma utilizado pelo STF para reger a limitação temporal ao poder sancionador e ressarcitório do Tribunal.
28.	De acordo com o art. 1.º da Lei 9.873/1999, prescreve em cinco anos a ação punitiva da Administração Pública Federal, direta e indireta, no exercício do poder de polícia, objetivando apurar infração à legislação em vigor, contados da data da prática do ato ou, no caso de infração permanente ou continuada, do dia em que tiver cessado.
29.	No caso de omissão na prestação de contas, a contagem do prazo prescricional se inicia no dia seguinte à data final prevista para a apresentação da documentação comprobatória. Na espécie, trata-se do dia 4/8/2015 (peça 20) .
30.	De outro lado, interrompe-se a prescrição, nos termos do art. 2º da norma paradigma, por qualquer ato inequívoco, que importe apuração dos fatos, notificação ou citação do acusado, inclusive por meio de edital, bem como pela decisão condenatória recorrível. 
31.	No caso em análise, podem ser citados os seguintes atos interruptivos do prazo prescricional:
	a) Em 10/12/2018, instauração da TCE pelo FNDE (peça 1) ;
	b) Em 1º/7/2019, autuação dos presentes autos (capa) ;
	c) Em 6/10/2021, citação do responsável, por meio da respectiva procuradora, havendo, inclusive, solicitação de prorrogação de prazo para resposta (peças 27, 119, 124 e 126-128) ; e
	d) Em 8/3/2022, manifestação da Secex/TCE, ora em análise (peças 131-133) .
32.	Verifica-se, dessa forma, não ter transcorrido o prazo prescricional previsto na Lei 9.873/1999.
33.	Posto isso, esta representante do Ministério Público de Contas se manifesta de acordo com o posicionamento uniforme da unidade técnica (peças 131-133) , propondo:
	a) considerar revel o responsável Hélio Ramos Lima, para todos os efeitos, dando-se prosseguimento ao processo, com fulcro no art. 12, § 3º, da Lei 8.443/1992; 
	b) julgar irregulares, nos termos dos arts. 1º, inciso I, 16, inciso III, alíneas "b" e "c", da Lei 8.443/1992, c/c os arts. 19 e 23, inciso III, da mesma Lei, as contas do responsável Hélio Ramos Lima, condenando-o ao pagamento das importâncias a seguir especificadas, atualizadas monetariamente e acrescidas dos juros de mora, calculados a partir das datas discriminadas até a data da efetiva quitação do débito, fixando-lhe o prazo de quinze dias, para que comprove, perante o Tribunal, o recolhimento das referidas quantias aos cofres do Fundo Nacional de Desenvolvimento da Educação, nos termos do art. 23, inciso III, alínea "a", da citada lei, c/c o art. 214, inciso III, alínea "a", do Regimento Interno do TCU.
	Débitos relacionados ao responsável Hélio Ramos Lima (CPF: XXX.609.025-XX) :
	Data de ocorrência
	Valor histórico (R$) 

	18/9/2013
	3.060,00

	10/10/2013
	33.161,60

	13/3/2014
	22.371,00

	17/3/2014
	12.955,64

	22/5/2014
	11.700,00

	26/6/2014
	4.960,00

	26/6/2014
	14.280,00

	10/9/2014
	13.050,00

	16/10/2014
	11.390,10

	17/11/2014
	14.087,50

	18/11/2014
	2.169,64

	26/11/2014
	19.200,00

	18/12/2014
	4.534,24

	11/12/2015
	4.080,00

	11/12/2015
	31.139,55

	c) aplicar ao responsável Hélio Ramos Lima (CPF: XXX.609.025-XX) , a multa prevista no art. 57 da Lei 8.443/1992 c/c o art. 267 do Regimento Interno do TCU, fixando-lhe o prazo de quinze dias, a contar da notificação, para que comprove, perante o Tribunal (art. 214, III, alínea "a", do Regimento Interno do TCU) , o recolhimento da dívida aos cofres do Tesouro Nacional, atualizada monetariamente desde a data do acórdão que vier a ser proferido pelo Tribunal até a data do efetivo recolhimento, se paga após o vencimento, na forma da legislação em vigor;
	d) autorizar, desde logo, a cobrança judicial das dívidas, caso não atendida a notificação, na forma do disposto no art. 28, inciso II, da Lei 8.443/1992, e
	e) autorizar também, desde logo, se requerido, com fundamento no art. 26, da Lei 8.443, de 1992, c/c o art. 217, §1º do Regimento Interno do TCU, o parcelamento da (s) dívida (s) em até 36 parcelas, incidindo, sobre cada parcela, corrigida monetariamente, os correspondentes acréscimos legais, fixando-lhe o prazo de quinze dias, a contar do recebimento da notificação, para comprovar, perante o Tribunal, o recolhimento da primeira parcela, e de trinta dias, a contar da parcela anterior, para comprovar os recolhimentos das demais parcelas, devendo incidir, sobre cada valor mensal, atualizado monetariamente, os juros de mora devidos, no caso do débito, na forma prevista na legislação em vigor, alertando o responsável de que a falta de comprovação do recolhimento de qualquer parcela importará o vencimento antecipado do saldo devedor, nos termos do § 2º do art. 217 do Regimento Interno deste Tribunal;
	f) enviar cópia do Acórdão a ser prolatado à Procuradoria da República no Estado de Bahia, nos termos do § 3º do art. 16 da Lei 8.443/1992, c/c o §7º do art. 209 do Regimento Interno do TCU, para adoção das medidas cabíveis; e
	g) enviar cópia do Acórdão que vier a ser proferido ao Fundo Nacional de Desenvolvimento da Educação e ao responsável, para ciência;
	h) informar à Procuradoria da República no Estado de Bahia, ao Fundo Nacional de Desenvolvimento da Educação e ao responsável que a presente deliberação, acompanhada do Relatório e do Voto que a fundamenta, está disponível para a consulta no endereço www.tcu.gov.br/acordaos, além de esclarecer que, caso requerido, o TCU poderá fornecer sem custos as correspondentes cópias, de forma impressa; e
	i) informar à Procuradoria da República no Estado de Bahia que, nos termos do parágrafo único do art. 62 da Resolução TCU 259/2014, os procuradores e membros do Ministério Público credenciados nesta Corte podem acessar os presentes autos de forma eletrônica e automática, ressalvados apenas os casos de eventuais peças classificadas como sigilosas, as quais requerem solicitação formal.
	É o relatório.

Fabiane Azevedo de Souza (OAB/BA 25.101) e Carla Valoise Oliveira de Avila Machado (OAB/BA 30.470).

Procuradora-Geral Cristina Machado da Costa e Silva.

TOMADA DE CONTAS ESPECIAL. TRANSFERÊNCIA FUNDO A FUNDO. RECURSOS DO PEJA. NÃO COMPROVAÇÃO DA REGULAR APLICAÇÃO DOS RECURSOS TRANSFERIDOS. REVELIA. IRREGULARIDADE DAS CONTAS DOS RESPONSÁVEL, COM CONDENAÇÃO EM DÉBITO E APLICAÇÃO DE MULTA.

TOMADA DE CONTAS ESPECIAL (TCE)

Secretaria de Controle Externo de Tomada de Contas Especial (SecexTCE).

O Fundo Nacional de Desenvolvimento da Educação (FNDE) instaurou tomada de contas especial (TCE) em desfavor do Sr. Hélio Ramos Lima, prefeito de Mirante/BA na gestão de 1º/1/2013 a 31/12/2016, originalmente em razão da omissão no dever de prestar contas dos recursos recebidos por força do Programa de Apoio aos Sistemas de Ensino para Atendimento de Jovens e Adultos (Peja) , no exercício de 2013, no valor de R$ 288.504,20. 
A apresentação intempestiva da prestação de contas, cujo prazo encerrou-se em 3/8/2015, motivou o encaminhamento de citação do responsável em virtude da seguinte irregularidade identificada no exame da documentação apresentada: "não cumprimento do objeto e do objetivo previsto no Programa de Apoio aos Sistemas de Ensino para Atendimento à Educação de Jovens e Adultos (Peja) , nos exercícios de 2013, 2014 e 2015, em face do não atingimento da meta de 113 novos alunos na modalidade de educação de jovens e adultos, e não comprovação de parte dos desembolsos identificados na conta específica do programa" (peça 121) .	
Instado a apresentar alegações de defesa, conforme aviso de recebimento regularmente recebido (peça 127) , o responsável, inobstante o deferimento de pedido de prorrogação de prazo (peças 128 e 129) , quedou-se inerte, restando caracterizada sua revelia, nos termos do art. 12, § 3º, da Lei 8.443/1992, 
A unidade técnica propôs o julgamento pela irregularidade das contas do gestor, sua condenação em débito e a aplicação de multa individual fundada no art. 57 da Lei 8.443/1992. 
O Ministério Público junto ao TCU, neste ato representado pelo Procuradora-Geral Cristina Machado da Costa e Silva, concordou com a proposta de encaminhamento da unidade técnica (peça 134) .
Feito esse breve histórico, passo ao exame de mérito deste processo.
De início, aplico ao responsável os efeitos da revelia previstos no art. 12, § 3º, da Lei 8.443/1992, dando-se ordinário prosseguimento à marcha processual.
No mérito, acompanho as manifestações da unidade técnica e do Ministério Público junto ao TCU, que integram o relatório precedente, cujas análises adoto como minhas razões de decidir, sem prejuízos das observações a seguir.
Considerando a existência de saldo de recursos remanescente após o exercício 2013, a não disponibilização de novos recursos nos exercícios de 2014 e 2015 e o teor da Resolução CD/FNDE 48/2012 (art. 14, § 12) , que autoriza a reprogramação pelos entes federativos dos saldos de recursos financeiros para utilização no exercício subsequente, a análise deste processo considerou os exercícios de 2013 a 2015, conforme explicitado à peça 105.
Na execução do programa em questão, a União estabelece metas físicas relacionadas à quantidade de jovens e adultos matriculados na rede pública de ensino, proporcionalmente aos recursos financeiros transferidos na modalidade fundo a fundo. 
No caso concreto, a meta de 113 novos alunos atribuída ao município de Mirante/BA não só deixou de ser cumprida, como houve redução do número de jovens e adultos matriculados no período de 2013 a 2015, caindo de 173, em 2012, para 111, em 2015, de acordo com nota técnica do Ministério da Educação juntada aos autos (peça 115) .
O descumprimento das referidas metas impõe ao ente federado a devolução ao FNDE dos valores recebidos, nos termos do que dispõe o art. 14, § 16, alínea "a", da Resolução CD/FNDE 48/2012 e da jurisprudência deste Tribunal (Acórdão 10227/2021-TCU-Primeira Câmara e 7.262/2021-TCU-1ª Câmara, Relator Ministro Vital do Rêgo) .
Além disso, conforme salientou o Ministério Público junto ao TCU, a comprovação de gastos apresentada pelo responsável se refere, em sua quase totalidade, a despesas com materiais de consumo e permanentes (peças 64-78 e 88) , sem aparente ligação direta com a educação de jovens e adultos, objetivo do programa em apreço. 
Outro ponto relevante diz respeito à ausência de parecer conclusivo do Conselho de Acompanhamento e Controle Social (Cacs) , responsável pelo atesto da boa e regular execução dos recursos federais repassados, o que contraria o disposto no art. 24 da Lei 11.494/2007 e o parágrafo único do art. 19 da Resolução CD/FNDE 48/2012.
Vale lembrar que a prestação de contas dos recursos federais transferidos no âmbito do Peja é declaratória, motivo pelo qual se reveste de especial importância a apresentação do referido parecer conclusivo, uma vez competir ao Cacs o controle social da execução dos valores transferidos.
Tais circunstâncias impedem a comprovação da regular aplicação dos recursos em exame.
Entendo não caracterizada a prescrição da pretensão punitiva deste Tribunal. De fato, entre a data da irregularidade sancionada, ocorrida entre os exercícios de 2013 e 2015, e o ato de ordenação da citação, em 4/8/2021 (peça 123) , não se observou o transcurso do prazo decenal da prescrição, conforme regra estabelecida nos artigos 205 e 2028 do Código Civil, aplicável subsidiariamente neste Tribunal, por força do entendimento do Acórdão 1441/2016-TCU-Plenário.
	Dessa forma, diante da inexistência nos autos de documentos que atestem a boa e regular aplicação dos recursos públicos tratados nestes autos, acompanho a proposta de encaminhamento oferecida pela unidade técnica e voto pela adoção da minuta de acórdão que trago à consideração deste colegiado.
TCU, Sala das Sessões, em 9 de agosto de 2022.
Ministro VITAL DO RÊGO 
Relator